臺灣高等法院刑事判決　　　　　　　　　　　　九十一年度上更(一)字第四二一號
　　被　　　告　丁○○
　　指定辯護人　本院甲○
右上訴人因偽造有價證券案件，不服臺灣板橋地方法院八十八年度訴字第一六九號，
中華民國八十八年八月十八日第一審判決（起訴案號：臺灣板橋地方法院檢察署八十
七年度偵字第二三三０九號）提起上訴，判決後，經最高法院發回，本院更為判決如
左：
    主  文
原判決撤銷。
丁○○意圖供行使之用，而偽造有價證券，處有期徒刑壹年捌月。緩刑伍年。
如附表所示偽造之支票壹紙沒收。
    事  實
一、緣丁○○與乙○○原係夫妻（已於八十七年八月間離婚），乙○○因經營商業之
    需，而向臺灣中小企業銀行南三重分行申得支票簿一本使用，乙○○因工作忙碌
    ，時而通知丁○○代為開立票據。緣丁○○因與丙○○間私誼及招攬保險之故，
    而積欠丙○○新臺幣（下同）五十萬元債務，復因丙○○逼債甚急，丁○○竟未
    經乙○○事先同意，而意圖為自己不法之所有，於民國八十六年五月間某日，在
    其臺北縣三重市○○○路十八巷二十六號住處內，利用其夫乙○○正在房間內睡
    覺之際，竊取乙○○所有放置於前述住處客廳辦公桌抽屜內之前述支票簿中之空
    白支票一紙（票據號碼為ＡＮ0000000號），得手後並未經乙○○之同意
    ，意圖供行使之用，擅自盜用乙○○所有放置於該處之印章，蓋用於前開空白支
    票之發票人欄，並偽填金額為五十萬元、發票日為八十六年九月三十日而偽造支
    票一紙，嗣又以自己名義在支票背面背書，再於同年五月間某日，將該紙偽造完
    成之支票在同前住處內持交丙○○，作為償還債務之用而行使之。嗣丁○○即因
    故返回台東縣池上鄉住處；乙○○於八十六年十二月十五日時前往臺灣中小企業
    銀行南三重分行（以下簡稱中小企銀）欲領用空白支票簿，遭銀行告以其票信不
    佳為由拒絕，乙○○乃向中小企銀申請其支存帳戶之對帳單核對支票簿存根結果
    ，始發現前開ＡＮ0000000號空白支票不知去向，旋向中小企銀辦理掛失
    止付，並填具遺失票據申報書，向台北市政府警察局、台北縣警察局訴請偵辦竊
    盜案件，而丙○○於八十七年八月三十一日持前開支票向中小企銀提示時因而遭
    退票，始知上情。
二、案經被害人乙○○告訴（竊部分），由臺北縣永和分局報請台灣板橋地方法院
    檢察署檢察官偵查起訴。
    理  由
一、訊據上訴人即被告丁○○（下稱被告）就其未事先告知其夫即被害人乙○○，即
    擅取被害人之支票、印章，並簽發支票交付案外人丙○○而行使之事實，固不諱
    言，惟否認有何偽造之犯行，辯稱：伊與被害人為夫妻關係，伊開票時，被害人
    知悉，一般伊與被害人的模式都是先開票後，再跟他講，被害人所使用支票，亦
    多係委由伊開立，伊主觀上並無偽造支票之犯意，本件實係因被害人無意支付前
    述票款而起云云。惟查：
（一）被告於偵查中已經坦承簽發上開支票並未得被害人乙○○之授權及同意，簽發
      後亦未告知乙○○等情（見偵查卷廿二頁、廿三頁），於原審、本院前審、本
      次調查時，被告亦如是供述（見原審卷四三頁，本院上訴卷三六頁、本院本次
      九十一年六月十九日調查筆錄），核與被害人指述之情節相符，並有前開支票
      、退票理由單、遺失票據申報書、票據掛失止付通知書及掛失止付票據提示人
      資料查報表各一件 （均為影本）附卷可稽，被告偽造支票之犯罪事實已明。
（二）雖被告或另辯稱伊開票時，被害人知悉，一般伊與被害人的模式都是先開票後
      ，再跟他講，被害人所使用支票，亦多係委由伊開立，伊主觀上並無偽造支票
      之犯意，本件實係因被害人無意支付前述票款而起云云。惟查：被告簽發本件
      五十萬元之支票，事前未告知被害人乙○○，事後亦未通知乙○○等情，已經
      被告自承，已足證被害人就本件之支票全然不知情；再者，被害人於本院前審
      、本次調查時均陳稱以往被告使用之支票約有十張，每一張均經渠之同意，未
      經渠同意，被告不能簽發支票等語（見本院上訴卷第三五頁、本次九十一年六
      月十九日調查筆錄），益證在被告與被害人夫妻關係存續期間，其二人對於被
      告使用被害人之支票需事先經被害人同意之行事模式，顯有認識，被告本件開
      立系爭之支票之行為模式要與其與被害人間所認識之行事模式有異；況參以被
      告於本次同日調查中，亦自承「系爭之五十萬元不關被害人之事，伊和被害人
      以前借的，都還她（指丙○○）了」等語，益證被告開立本件系爭之支票予丙○○要與被告與被害人之日常生活無所關涉；況經原審向中小企銀函查乙○○
      支存帳戶之退補情形，發現該帳戶自八十六年四月起至同年十月間確曾先後三
      次有退票後註銷之紀錄（見卷附中小企銀八十八年五月十日八八南重字第００
      五八三號函附之退票備查卡影本），足徵被害人稱其係於八十六年十二月十五
      日前往中小企銀欲領用空白支票簿遭中小企銀以其票信不佳為由拒絕，乃申請
      對帳單核對後始發現前開ＡＮ0000000號空白支票不知去向，因而辦理
      掛失止付等語，應非無稽。在在足證被告此部分所辯亦非可採。
（三）又被告竊取被害人之支票後，被害人於八十六年十二月十六日向銀行掛失，並
      填具遺失票據申報書，請求台北市政府警察局、台北縣警察局偵查竊盜罪嫌，
      此有遺失票據申報書在卷可稽（見偵查卷十五頁），是被害人對遺失票據所涉
      之竊盜案件已經提出告訴，原審認被害人未提出告訴尚有未洽。
（四）綜上所述，被告前述所辯，於法並非可採。被告本件未經被害人之同意擅自以
      被害人之名義開立支票而偽造有價證券之犯行，事證明確，被告之犯行堪以認
      定。
二、核被告所為，係犯刑法第三百二十條第一項之竊盜罪，第二百零一條第一項之偽
    造有價證券罪。被告在如附表所示之支票上盜用乙○○之印章為偽造有價證券之
    行為所吸收，偽造有價證券而後行使，行使之低度行為應為偽造之高度行為所吸
    收，僅論偽造有價證券罪，又所犯上開竊盜罪、偽造有價證券二罪有方法結果之
    牽連關係，應從一重之偽造有價證券罪論處。又被告為本件行為時，被告與被害
    人具夫妻關係（嗣已離婚），而被告隨時可取得被害人之支票及印章，因而有本
    件犯行，參以被告簽發支票予丙○○之目的係在清償其個人對於丙○○之債務，
    在支票債務未清償前其原本之債務亦不消滅，被告並未因之而獲得其他不法利益
    ，犯罪後且坦承犯行，本院認科以法定最輕之刑仍嫌過重，爰依刑法第五十九條
    之規定，減輕其刑。又所犯竊盜罪部分雖未經檢察官於起訴書中敘及，惟該部分
    與偽造有價證券罪有牽連犯裁判上一罪之關係，且業經被害人提出告訴，本院自
    當併予審究。
三、原審認被告事證明確，而予論科，固非無見；惟如前述，本件被害人業於八十六
    年十二月十六日向銀行掛失，並填具遺失票據申報書，請求台北市政府警察局、
    台北縣警察局偵查竊盜罪嫌，此有遺失票據申報書在卷可稽（見偵查卷十五頁）
    ，足證被害人對遺失票據所涉之竊盜案件已經提出告訴，原審竟認被害人就竊盜
    部分未提出告訴，顯有未洽；另原審未審酌被告犯罪之被害人為夫，且被告從中
    未得何利益，未依刑法第五十九條之規定酌減其刑，亦有未妥。被告上訴否認主
    觀上有犯罪之故意固不足取，惟原判決既有可議，即屬無可維持，應由本院將原
    判決撤銷改判。爰審酌被告之素行尚佳、犯罪之動機係在清償債務、因與乙○○
    為夫妻，其取得被害人乙○○之支票印章至為方便、簽發支票後並未兌現，且其
    債務亦未消滅，所生危害尚非重大及犯罪後坦承犯行，並與丙○○和解，惟未依
    約清償等一切情狀，量處如主文第二項所示之刑，以示懲儆。末查被告前未曾受
    有期徒刑以上刑之宣告，此有本院被告全國前案紀錄表在卷可查，其經此科刑判
    決，當無再犯之虞，本院認所宣告之刑，以暫不執行為適當，爰併為緩刑五年之
    諭知，以利自新。
四、如附表所示偽造之支票一紙，係偽造之有價證券應依刑法第二百零五條之規定宣
    告沒收。
據上論斷，應依刑事訴訟第三百六十九條第一項前段、第三百六十四條、第二百九十
九條第一項前段，刑法第二百零一條第一項、第二百零五條、第三百二十條第一項、
第五十五條、第五十九條、第七十四條第一款，罰金罰鍰提高標準條例第一條前段，
判決如主文。
本案經檢察官鄭龍照到庭執行職務。
中      華      民      國      九十一      年      七      月    九    日
                              臺灣高等法院刑事第十庭
                                  審判長法  官  溫  耀  源
                                        法  官  何  菁  莪
                                        法  官  林  銓  正
右正本證明與原本無異。
如不服本判決應於收受送達後十日內向本院提出上訴書狀，其未敘述上訴之理由者並
得於提起上訴後十日內向本院補提理由書（均須按他造當事人之人數附繕本）。
                                        書記官  陳  菊  珍
中      華      民      國      九十一      年      七      月    十    日
┌───────────────────────────────────┐
│附表                                                                  │
├───────────────────────────────────┤
│臺灣中小企業銀行南三重分行為付款人、發票人為乙○○、發票日為八十六年  │
│九月三十日、金額為新臺幣伍拾萬元、票據號碼為ＡＮ0000000號之支票│
│一紙。                                                                │
└───────────────────────────────────┘
附錄：本案論罪科刑法條全文
刑法第三百二十條第一項
意圖為自己或第三人不法之所有，而竊取他人之動產者，為竊盜罪，處五年以下有期
徒刑、拘役或五百元以下罰金。
刑法第二百零一條第一項
意圖供行使之用，而偽造、變造公債票，公司股票或其他有價證券者，處三年以上十
年以下有期徒刑，得併科三千元以下罰金。
